【裁判字號】    90,上易,2249
【裁判日期】    900511
【裁判案由】    詐欺
【裁判全文】
臺灣高等法院刑事判決                            九十年度上易字第二二四九號
    上  訴  人  臺灣板橋地方法院檢察署檢察官
    被      告  丁○○○
    選任辯護人  林聖鈞
    被      告  甲○○
右上訴人因被告詐欺案件，不服臺灣板橋地方法院九十年度易字第七七八號，中華民
國九十年五月十一日第一審判決（起訴案號：臺灣板橋地方法院檢察署八十九年度偵
緝字第九二六、九四四、一七二二號、八十九年度調偵緝第一、二號）提起上訴，本
院判決如左：
    主  文
上訴駁回。
    理  由
一、本案經本院審理結果，認第一審判決對被告丁○○○、甲○○為無罪之諭知，核
    無不當，應予維持，並引用附件第一審判決書記載之證據及理由。
二、檢察官上訴意旨以：按民法上之合會，依現行規定雖將會首對會員收取之會款與
    會首對得標會員應給付之會款，割裂為二個獨立之債之關係，但就現實以論，此
    二債權債務關係本具有現實上因果關連，亦即會首所給付於得標會員之會款現實
    上本係各會員所繳付之款項，而會首亦係介於得標會員與其他會員間之中間地位
    ，同時擔負代為收取款項、轉交給付與擔保付款（民法第七百零九條之七第二項
    ）等作用，是以同時賦予會首無須競標，免息標得首期會款之利益以為代價（民
    法第七百零九條之五）。準此，會首原則上必須將各會員所繳交會款，給付予得
    標會員，二者在事實與社會意義上有互為因果之關連性，而非僅如條文機械性觀
    察般為完全獨立而迥無關連相屬之二個債權債務關係。甚且，現實債權債務關係
    ，在刑事法中之評價實不應完全套用民事中關於債權債務之想法，如破壞占有，
    雖未構成民法所有權之變動，僅構成主張返還所有物請求之事由，但另一方面，
    卻無法排除違反刑法上關於搶奪、強盜或其他財產法益保護的可能。是以本件被
    告丁○○○以兌現可能性甚低之甲○○之支票，替代無風險之現金或低風險之其
    他會員之票據，二者雖在民事形式上觀察可能並無不同，然其實際意義上（或現
    實社會意義上）即具有重大差異；就事後該交付支票亦無法兌現一點以觀，更足
    以認定二者間之差別。被告丁○○○以此無法律上及現實上正當理由之方式侵及
    他人之利益，應構成詐欺罪嫌。原審疏未注意及此而誤將民法上之債務觀念套用
    入刑法中詐欺的認定，應有錯誤。茲以原審判決不當及當事人請求上訴（有告訴
    人上訴狀在卷可查）為由，依法提起上訴等語。
三、按刑法第三百三十九條第一項詐欺取財罪之成立，以加害者有不法取得財物之意
    思，實施詐欺行為，致被害者因表意錯誤為財產上之處分，致受損害必要。而民
    間互助會之會首對於會員係居於保證之地位，如會員拒絕繳納會款或有繳不足額
    之情事，會首須負給付之責任；嗣後即使會首推卸責任，亦祇屬民事上之違約問
    題。查被告丁○○○將會款一百十七萬六千元交付予得標會員丙○○○，係履行
    互助會會首應對得標會員應給付之義務。上開會款，除會首本人應負擔者外，固
    均係會首代得標會員，向其餘會員收取而得。然不論會首已否向未得標會員收得
    會款，會首仍應負代為給付之義務（見民法第七百零九條之七第一項），亦即會
    首對得標會員負終局之給付義務。本件互助會，告訴人丙○○○及陳芝  均係丁○○○之會員，陳芝  參加一會，為被告丁○○○所自承，亦為告訴人所不否認
    （見本院九十年七月十六日筆錄第五頁、同年八月十日筆錄第四頁）。又丙○○○得標後，丁○○○於向包括陳芝  在內之其他會員收取會款後，固應併自己應
    給付之部分，於約定期限內，全數交予丙○○○。陳芝  應負擔者亦僅一會之互
    助會款，亦即被告甲○○所簽發交付予陳芝  轉付予被告丁○○○之本件十七萬
    元支票，目的不在給付會款，雖可確認，被告丁○○○將之作為會員繳付之會款
    ，交付予丙○○○，於手段上雖有不當。然依李許阿春所述，被告丁○○○所交
    付之會款中，支票多，現金少，伊均全數收下（見本院九十年八月十日筆錄第四
    頁），而各會員因支付會款所交付之支票，能否兌付，實非被告丁○○○所能確
    知，亦不擔負支票必定兌現之義務，僅於支票退票後，應由丁○○○負責終局之
    給付。本件支票係由丁○○○作為會款之一部而交付，既無證據證明丁○○○於
    交付時即確知該支票不能兌付，丁○○○且不因支票之交付而免除給付責任、取
    得財物或獲取不法利益；其於支票退票後仍負給付之義務，揆諸前揭說明，即與
    詐欺罪之構成要件不相當。至於丙○○○因未能即時取得會款所受之損害核係應
    另向被告丁○○○索償之問題，尚不能僅以丁○○○未如期、如數將會款交付丙○○○，即認丁○○○於交付本件支票時即意在詐欺。以本件為例，如丁○○○
    自始未能向陳芝  及部分會員收得款項以交付丙○○○，宥於交付期限已至，丁○○○若任意取得一顯不能兌付之支票交付丙○○○以為搪塞，甚至置之不理。
    此時，即不能逕認丁○○○交付該等支票之行為或置之不理，即意在詐欺取財。
    蓋丁○○○並未因支票之交付或置之不理而免除債務或獲取利益，其未能如期履
    行，固致得標會員受有損害，亦僅係民事求償之問題。上訴人僅以民間互助會之
    會首與會員間或會員與會員間，關於會款之交付、給付有實質上之關連性，即認
    被告丁○○○以本件支付方法給付會款係涉犯詐欺，尚屬誤會。至於被告甲○○
    既非本件互助會之會員，依告訴人或被告丁○○○所述，本件支票之交付、使用
    甚至其後之接洽，均由陳芝  或丁○○○與告訴人交涉，甲○○僅於票期屆至前
    ，電請告訴人暫緩提示，並無證據證明被告甲○○關於本件支票之交付、使用其
    曾經參與，自不得僅以其簽發支票交予陳芝  使用，即認其對告訴人詐欺。
四、綜上所述，原審以本件係屬民事債務糾葛，與詐欺取財罪之構成要件未合，認不
    能證明被告丁○○○、甲○○犯罪，而諭知二人無罪之判決，經核並無不合，檢
    察官上訴指摘原判決不當，為無理由，應予駁回。
據上論斷，應依刑事訴訟法第三百七十三條、第三百六十八條，判決如主文。
本案經檢察官鍾鳳玲到庭執行職務。
中      華        民      國     九十     年      八      月    三十一  日
                                    審判長法  官  吳  啟  民
                                          法  官  蘇  隆  惠
                                          法  官  林  瑞  斌
右正本證明與原本無異。
不得上訴。
                                          書記官  丁  淑  蘭
中      華        民      國     九十     年      八      月    三十一  日
附錄：本案論罪科刑法條全文
附件﹕
臺灣板橋地方法院刑事判決                            九十年度易字第七七八號
    公  訴  人  臺灣板橋地方法院檢察署檢察官
    被      告  丁○○○  女四十七歲（民國○○○年○○月○○日生）
                          住臺北縣新莊市○○路五六五巷六弄七號
                          身分證統一編號：Ｆ二0000000號
    選任辯護人  林聖鈞律師
    被      告  甲○○    男四十九歲（民國○○年○○月○日生）
                          住臺北縣新莊市○○街二八巷一弄六之一號
                          居高雄縣大寮鄉○○村○○路一巷十六號
                          身分證統一編號：Ｔ一一三九二五四號
右列被告因詐欺案件，經檢察官提起公訴（八十九年度偵緝字第九二六、九四四、一
七二二號、八十九年度調偵緝第一、二號），本院判決如左：
    主  文
丁○○○、甲○○均無罪。
    理  由
一、公訴意旨略以︰被告丁○○○與陳芝  （原姓名為陳蕣貞，另行審結）為姊妹關
    係，陳芝  與被告甲○○（原姓名為朱志強）原為夫妻關係。緣丁○○○於民國
    八十四年六月二十日起招攬互助會，乙○○及其妻許阿香共同參加該會成為會員
    ，並於八十八年二月二十日第五十六會得標，取得會款計新台幣（下同）一百一
    十七萬六千元，丁○○○擔任會首，本應將向會員收取該次會款後轉付乙○○及
    許阿香二人，惟其竟因其妹陳芝  經濟困難需款甚急，二人竟共同基於詐欺之犯
    意及為陳芝  不法所有之意圖，由甲○○本於幫助之故意，簽發甲○○於第一商
    業銀行華江分行、發票日八十八年二月二十七日、面額十七萬元之支票一紙（下
    稱系爭支票），先交由陳芝  後再轉交丁○○○，於交付乙○○、許阿香二人會
    款中自行替換十七萬元現金，致使乙○○、許阿香一時不察而收受之，嗣李、許
    二人欲屆期提示系爭支票時，陳芝  即假詞拖延，要求乙○○暫緩提示系爭支票
    ，嗣陳芝  為躲避債務而逃匿無蹤，乙○○、許阿香二人提示系爭支票，因存款
    不足而遭退票，始知受騙。因認被告丁○○○涉犯刑法第三百三十九條第一項之
    詐欺取財罪嫌，被告甲○○涉犯刑法第三百三十九條第一項、第三十條之幫助詐
    欺取財罪嫌云云。
二、按犯罪事實應依證據認定之，無證據不得推定其犯罪事實，又不能證明被告犯罪
    者，應諭知無罪之判決，刑事訴訟法第一百五十四條、第三百零一條第一項分別
    定有明文。又認定犯罪事實應依證據，為刑事訴訟法所明定，故被告否認犯罪事
    實所持之辯解，縱屬不能成立，仍非有積極之證據足以證明其犯罪行為，不能遽
    為有罪之認定，最高法院著有三十年度上字第一八三一號判例意旨可資參照。又
    刑法第三百三十九條第一項詐欺取財罪之成立，以意圖為自己或第三人不法所有
    ，以詐術使人將本人或第三人之物交付為構成要件。而民間互助會之會首對於會
    員係居於保證之地位，如會員拒絕繳納會款或有繳不足額之情事，會首須負給付
    之責任；嗣後即使會首推卸責任，亦祇屬民事上之違約問題（參照最高法院二十
    八年上字第一四七九號判例意旨）。
三、訊據被告丁○○○、甲○○均堅詞否認有詐欺取財之犯行，被告丁○○○辯稱：
    許阿香標得前揭會款後，伊通知許阿香至伊母親處收取會款，許阿香抵達時，陳
    芝  也在現場，伊將全部之會款放在桌上，陳芝  當場向許阿香借三十二萬元，
    許阿香表示同意，雙方並當場數錢，陳芝  遂將系爭支票交付許阿香云云，被告
    甲○○辯稱：伊曾於八十四年間向許阿香借貸一百萬元，嗣陳芝  向伊表示伊應
    該支付利息與許阿香，所以伊才簽發系爭支票交付陳芝  ，由陳芝  轉交許阿香
    ，陳芝  如何轉交伊不知情，伊簽發系爭支票之目的並非代替陳芝  支付前揭會
    款等語。經查：系爭支票係許阿香標得前揭會款後，丁○○○於交付會款與許阿
    香時，以系爭支票抵付部分之會款等情，迭據告訴人乙○○於偵審中指訴不移，
    並經證人許阿香於本院審理時到庭具結證述屬實，並有互助會單影本一紙附卷可
    稽，再觀諸卷附系爭支票影本一紙，其發票日期八十八年二月二十七日恰與許阿
    香標得前揭會款之日期八十八年二月二十日相隔七日，與一般會首於會員得標後
    交付票據以給付會款之情形相符，益徵告訴人乙○○及許阿香之指述為真實；反
    之，被告丁○○○於九十年三月三十日本院訊問時陳稱：系爭支票係陳芝  交給
    伊，伊再交給乙○○、許阿香，因為陳芝  有跟許阿香講好，但如何講伊不清楚
    云云，嗣於本院九十年四月十三日本院訊問時改稱：許阿香標得前揭會款後，伊
    通知許阿香至伊母親處收取會款，許阿香抵達時，陳芝  也在現場，伊將全部之
    會款放在桌上，陳芝  當場向許阿香借三十二萬元，許阿香表示同意，雙方並當
    場數錢，陳芝  遂將系爭支票交付許阿香云云，其供詞前後不一，顯屬虛構，不
    足憑信。然而被告丁○○○交付系爭支票與許阿香及乙○○之目的，既在履行其
    擔任會首而應給付會員許阿香所標得前揭會款之義務，即非以系爭支票使許阿香
    及乙○○陷於錯誤而將其本人或第三人之財物交付，顯與詐欺取財罪之構成要件
    不合；又民間互助會之會首固負有交付會款予得標會員之義務，惟會首係基於其
    與所有會員間之合會法律關係收取會款，而非受得標會員之委託代為向未得標之
    會員收取會款，且一般交易習慣上亦常見會首向未得標之會員收取數筆零星之會
    款後，再自行簽發票據交付得標之會員以給付全部之會款，故縱使被告丁○○○
    以系爭支票與其他會員所繳納之會款調換，系爭支票未獲兌現後，被告丁○○○
    仍負有清償該部分會款之責任，其以系爭支票調換部分會員所繳納之會款，純屬
    民事債務問題，並不構成犯罪；而被告甲○○僅係系爭支票之發票人，自亦不構
    成幫助詐欺取財罪。
四、綜上所述，本件純屬民事債務糾葛，與詐欺取財罪之構成要件未合，告訴人宜另
    循民事訴訟程序救濟之；揆諸前揭說明，本件不能證明被告丁○○○、甲○○犯
    罪，自應諭知渠二人均無罪之判決。
五、同案陳芝  部分俟其到庭後另行審結。
據上論斷，應依刑事訴訟法第三百零一條第一項，判決如主文。
本案經檢察官簡美慧到庭執行職務。
中    華    民    國      九十         年      五     月       十一     日
                                   台灣板橋地方法院刑事第三庭
                      法  官  樊  季  康
右正本證明與原本無異。
如不服本判決，應於判決送達後十日內，向本院提出上訴狀。
                                       書記官  馬  秀  芳
中    華    民    國      九十         年      五     月       十六     日


司法院資訊處製作；財團法人民間司法改革基金會備份。
